臺灣高等法院高雄分院刑事判決　　　94年度上更(二)字第12號
上　訴　人　臺灣高雄地方法院檢察署檢察官
上　訴　人
即　被　告　甲　○
選任辯護人　呂榮海律師
　　　　　　蔡惠琇律師
上列上訴人因被告違反公職人員選舉罷免法案件，不服臺灣高雄
地方法院92年度訴字第870 號中華民國92年10月23日第一審判決
（起訴案號：臺灣高雄地方法院檢察署92年度偵字第175 號），
提起上訴，判決後，經最高法院第2 次發回更審，本院判決如下
：
    主  文
原判決撤銷。
甲○無罪。
    理  由
一、被告甲○、告訴人乙○○均係登記參選中華民國第五屆高雄
    市第二選區立法委員之候選人，告訴人為該選區唯一蔡姓候
    選人。詎被告竟意圖使告訴人不當選，於民國90年10月17日
    上午11時許，在其位於高雄市○○路之競選總部，接受慶聯
    電視台記者吳昭君、劉元發訪問時，向記者吳昭君、劉元發
    表示：「某年某月某日在漢來飯店，由侯西峰做調人，那麼
    有1 位被外界視為黑金級的無黨籍候選人已經跟他開出了1,
    000 萬，而當時蔡議員索求2,000 萬，所以中間是有一些討
    價還價的空間啦，我是聽說啦，我是聽說啦，他正在找退選
    的下台階」等不實之事項，影射告訴人欲向同選區不詳姓名
    之無黨籍立法委員候選人索取新台幣（下同）2,000 萬元以
    換取退選的條件，並藉由前揭有線電視頻道公開播送訪問內
    容，足以生損害於告訴人。因認被告犯有公職人員選舉罷免
    法第92條之罪嫌云云。
二、公訴人認被告甲○犯有前開罪嫌，係以告訴人乙○○之指訴
    ，被告接受慶聯電視台記者訪問之錄影帶1 捲附卷、證人吳
    昭君、劉元發、侯西峰之證詞為論據。訊據被告甲○否認有
    前揭犯行，辯說：伊係接受慶聯電視台記者之主動訪問，而
    於訪問結束後，與該台記者閒聊之際，始提及上開聽聞內容
    ，並當場表示不要播出，故伊並無使乙○○不當選之意圖，
    亦無散布、傳播之故意。況伊如意圖使乙○○不當選，當無
    只對地區性之慶聯電視台發表上揭言論等語。
三、按犯罪事實應依證據認定之，無證據不得認定犯罪事實，刑
    事訴訟法第154 條第2 項定有明文。又公職人員選舉罷免法
    第92條之罪，係以意圖使候選人當選或不當選，以文字、圖
    畫、錄音、錄影、演講或他法，散布謠言或傳播不實之事，
    足以生損害於公眾或他人為構成要件，行為人除有使候選人
    當選或不當選之意圖外，主觀上須有以文字、圖畫、錄音、
    錄影、演講或他法，散布謠言或傳播不實之事之故意，客觀
    上其所為足以生損害於公眾或他人為必要。
四、被告甲○與告訴人乙○○均是登記參選中華民國第五屆立法
    委員選舉高雄市第二選區之候選人，乙○○是該區唯一蔡姓
    候選人，被告甲○於90年10月17日，接受慶聯電視台記者吳
    昭君、劉元發採訪時，確有談及如公訴人起訴書所載乙○○
    退選代價之言論等情，為被告所自承之事實（見上訴卷第41
    頁），並有乙○○提出之錄影帶1 捲為憑，復經原審勘驗屬
    實（見原審卷第95頁、第96頁）。又乙○○向不詳姓名無黨
    籍立法委員候選人索取2,000 萬元作為退選代價之情，為乙
    ○○堅決否認。證人侯西峰於原審90年自字第589 號違反選
    舉罷免法等案件訊問中結證稱：伊不認識乙○○，亦未在漢
    來飯店居間為乙○○作調人等語（見自訴卷第48頁、第49頁
    ）。被告甲○所為前揭言論即屬不實事項，且將影響選民對
    候選人乙○○之品德操守判斷之正確性及貶損乙○○之名譽
    ，是上開不實言論足以生損害於公眾及候選人乙○○。被告
    雖以乙○○所著作「孤軍奮鬥」一書中亦自承有此傳聞，但
    被告所引用該書著作中所載「我和朱安雄也有個君子協定，
    但朱安雄故弄玄虛，吞吞吐吐，欲言又止，外人以為我和他
    真有什麼默契，好像我已被他搓掉……」等情，與被告所為
    前開言論並不相符。被告辯稱確實有告訴人退選傳言存在云
    云，尚難採信。又乙○○所提出之錄影帶，其中被告甲○所
    為如起訴書所載之言論，該段錄影帶並未經剪接，業經吳昭
    君供明，就證明被告甲○曾為上揭供述，自屬有證據能力。
    辯護人以該錄影帶經過剪接，非屬完整之錄影帶，無證據能
    力云云，亦不足採。
五、本案所應審究者，被告甲○在為前開言論時，究竟係在正式
    接受吳昭君訪問時所為，抑是訪問結束後，與吳昭君閒聊過
    程中始行談及，被告有無藉由該段訪問播出而有散布、傳播
    該段言論之故意？經查：
  (一)證人吳昭君於原審及本院更一審審理時證稱：「當日訪問甲
    ○，係因當時乙○○記者會有說明甲○有2 位輔選幹部到乙
    ○○那裡替乙○○輔選，我去向甲○求證是否有這件事，並
    沒有其他目的」、「當時訪問的時候，我們針對1 個主題，
    那個主題已經結束了」、「（你的主題是否有事先告訴他？
    ）對」、「當時不知道有乙○○要退選之相關傳聞」等語（
    見原審卷第65頁、更(一)卷第143 頁、第145 頁）。足證吳昭
    君訪問甲○之目的，原先只是單純針對2 位輔選幹部替乙○
    ○輔選之主題，乙○○有無退選代價之傳聞，吳昭君採訪之
    前並不知情，不可能列為採訪之主題，已甚明確。吳昭君於
    原審證稱：「在正式採訪錄影之前是有閒聊」，劉元發於原
    審證稱：「之前吳昭君先跟甲○閒聊」等語（見原審卷第72
    頁）。吳昭君於更一審證稱：「（甲○是不是在你訪問主題
    結束後主動提出來的（即乙○○退選代價之傳聞）我們那時
    候在閒聊，聊的都還是選舉的話題」等語（見更一卷第145
    頁、第146 頁）。可證被告甲○受訪前後均有聊天。
  (二)證人吳昭君在更一審證稱：「（為什麼會談到乙○○收取退
    選代價的事）當時的話題應該就是就選舉的內容在討論」、
    「（是不是有聊到其他的然後再聊到這邊來？）有、對」、
    「（照勘驗結果，閒聊的部分也有剪掉了）有，就是取決那
    一段而已」，「（其他閒聊無關的就剪掉了）對」等語（見
    更一卷第144 頁、第146 頁、第147 頁）。被告甲○辯稱伊
    係與吳昭君在閒聊時提及上開言論，應與事實相符。
  (三)證人吳昭君於原審證稱：「甲○有跟我講過這段話，是邱委
    員自己講出來的，是在我們正式訪問過程講的」，證人劉元
    發於原審證稱：「我們問他什麼事情，我現在已經不記得，
    但我記得被告有說1 位無黨籍市議員跟人家拿錢搓圓仔湯，
    拿錢做什麼，我不記得」，「是正式訪問所講的」等語（見
    原審卷第66頁、第69頁）。但吳昭君於本院上訴審復證稱：
    「那時候我們要訪問的主題已告一段落，可是當時我們的麥
    克風是架在桌上，所以之後的訪談也有收錄進去」，「那時
    候訪談已經告一段落」，「就是當時是在一個聊天的狀況下
    ，他在講之前有說：『我聽說的』」。證人劉元發只是攝影
    記者，並非其與被告接洽、交談，仍應以被告對吳昭君之安
    排交談之認識為準，而吳昭君已證稱：「正式訪問已告一段
    落」，「當時是在一個聊天的狀況下」。至於吳昭君或劉元
    發是否因麥克風仍架在桌上，而依其「主觀評價」認為仍在
    「正式訪問」，要與被告之認識有間，應認系爭言論非於正
    式訪問中所為。
  (四)證人吳昭君於原審證稱：「（問：當天採訪甲○的錄影帶有
    無剪輯過？）有，是我跟劉元發一起剪輯的，我們把甲○前
    面所講『我是聽說的』部分剪掉，其他都是按甲○所講的播
    出」等語（見原審卷第66頁、第67頁）。但由錄影帶所示之
    內容：首由慶聯電視台女主播引言，繼由記者就被告之2 位
    輔選幹部至乙○○競選陣營處，引述被告及乙○○各自說法
    ，嗣乙○○重申其論點，再由記者報稱被告已回應係乙○○
    自尋下台階云云後，被告即為上開言論，末由記者作結論，
    有原審勘驗證人吳昭君訪問被告之錄影帶內容筆錄在卷可按
    （見原審卷第95頁、第96頁），並無被告針對吳昭君原訪問
    主題即被告之2 位輔選幹部至乙○○競選陣營處之回應畫面
    ，且在無吳昭君問話之情況下，直接出現被告有關乙○○退
    選代價之言論。足認吳昭君在更一審所證伊剪接錄影帶時，
    只截取被告所述乙○○退選代價之言論，其餘採訪主題及閒
    聊過程均已剪掉等情，應與實情相符。
六、綜上各情，被告甲○確係在接受吳昭君正式訪問主題結束後
    ，與吳昭君閒聊選情時，始談及乙○○退選代價之言論。該
    段言論既非採訪之主題，而屬閒聊之話題，則被告主觀上並
    無必然會播放之認識。證人吳昭君、劉元發亦均證稱於訪問
    被告時，並未對被告說明訪問的內容會播出等語。參酌被告
    為前開退選代價之言論時，已提及「我是聽說的」等語，顯
    見被告對前開言論之真實性亦無確切之證據，則被告辯稱當
    時有向吳昭君說閒聊東西不要播出等語，已非無可能。而該
    次採訪之錄影帶都是交給攝影記者劉元發保管，劉元發在錄
    別件時，已將錄影帶洗掉等情，分據吳昭君、劉元發證述屬
    實，並經原審向慶聯電視台查詢明確（見原審卷第81頁、上
    訴卷第67頁、更一卷審理筆錄）。此外公訴人提出之證據，
    均難證明被告有散布、傳播之故意，基於罪疑唯輕，自應為
    被告有利之認定。
七、原審未予詳查，遽為被告論罪科刑之判決，即有未當。檢察
    官循告訴人請求提起上訴，指摘原判決量刑過輕，沒有理由
    ，被告上訴，以前詞指摘原判決不當，為有理由，應予撤銷
    改判，另為被告無罪之諭知。
據上論斷，應依刑事訴訟法第369 條第1 項前段、第364 條、第
301 條第1 項，判決如主文。
本案經檢察官林應華到庭執行職務。
中　　華　　民　　國　　94　　年　　6 　　月　　30　　日
                  刑事第二庭    審判長法  官  林正雄
                                      法  官  陳啟造
                                      法  官  黃壽燕
以上正本證明與原本無異。
檢察官如不服本判決應於收受本判決後10日內向本院提出上訴書
狀，其未敘述上訴理由者，並得於提起上訴後10日內向本院補提
理由書狀（均須按他造當事人之人數附繕本）。
被告不得上訴。
中　　華　　民　　國　　94　　年　　7 　　月　　1 　　日
　　　　　　　　　　　　　　　　　　　書記官  高惠珠
                                                      K
